臺灣高等法院高雄分院刑事判決　　　　96年度上訴字第1727號
上　訴　人　臺灣高雄地方法院檢察署檢察官
被　　　告　甲○○
　　　　　　　　　　　樓
上列上訴人因被告違反毒品危害防制條例案件，不服臺灣高雄地
方法院96年度訴字第1179號中華民國96年6月26日第一審判決（
起訴案號：臺灣高雄地方法院檢察署96年度毒偵字第1650號），
提起上訴，本院判決如下：
    主  文
原判決撤銷。
甲○○施用第一級毒品，累犯，處有期徒刑捌月，減為有期徒刑
肆月，如易科罰金，以新台幣壹仟元折算壹日；又施用第二級毒
品，累犯，處有期徒刑肆月，減為有期徒刑貳月，如易科罰金，
以新台幣壹仟元折算壹日，扣案之甲基安非他命壹包（驗後淨重
零點壹壹陸公克，及含有甲基安非他命之包裝袋壹個）沒收銷燬
之；應執行有期徒刑伍月，如易科罰金，以新台幣壹仟元折算壹
日，扣案之第二級毒品甲基安非他命壹包（驗後淨重零點壹壹陸
公克及含有甲基安非他命之包裝袋壹個）沒收銷燬之。
    事  實
一、甲○○前因施用毒品案件，經臺灣高雄地方法院以民國89年
    度毒聲字第6760號裁定令入戒治處所施以強制戒治，於91年
    6 月3 日強制戒治期滿，執行完畢釋放，並經本院以90年度
    上易字第1409號判處有期徒刑8 月確定，於91年8 月5 日執
    行完畢；復又因施用毒品案件，經臺灣高雄地方法院以94年
    度簡字第5067號判處有期徒刑5 月確定，於95年6 月18日縮
    行執行完畢。詎仍不知悔改，未戒除毒癮，明知海洛因、甲
    基安非他命為毒品危害防制條例第2 條第2 項第1 款、第2
    款明定之第一級毒品、第二級毒品，不得施用或持有。仍於
    上開強制戒治執行完畢釋放後5 年內，復基於施用第一級毒
    品及第二級毒品之犯意，於96年1 月10日上午，在高雄縣大
　  寮鄉○○村○○路686巷85號5樓住處，分別施用第一級毒品
    海洛因及第二級毒品甲基安非他命各1 次。嗣於96年1 月10
    日15時許，在高雄縣大寮鄉○○村○○路686 巷85號地下室
    為警查獲，並扣得甲基安非他命1 包（驗後淨重零點116 公
    克及含有甲基安非他命之包裝袋1 個），並採其尿液送驗結
    果，呈毒品嗎啡及甲基安非他命陽性反應而查悉上情。
二、案經高雄市政府警察局苓雅分局報告臺灣高雄地方法院檢察
    署檢察官偵查起訴。
    理  由
一、訊據被告甲○○對其於上開時間、地點，施用第一級毒品海
    洛因及第二級毒品甲基安非他命之事實，於原審及本院審理
    時均坦承不諱，並有甲基安非他命1 包扣案可稽，且被告為
    警查獲後採集之尿液，經送高雄市立凱旋醫院檢驗之結果，
    呈現海洛因代謝物嗎啡及甲基安非他命陽性反應等情，亦有
    尿液代碼與真實姓名對照表及該院96年1 月22日編號F-9604
    3 號藥物尿液檢驗報告1 份附卷可按（見偵卷第4 頁），另
    扣案之毒品送高雄醫學大學附設中和紀念醫院檢驗結果，呈
    甲基安非他命陽性反應，有該院96年4 月3 日編號：9603─
    476 號檢驗報告1 份附卷可憑（見原審卷第19頁），而海洛
    因施用進入人體後水解還原成嗎啡，再循嗎啡之代謝方式排
    出體外，已據行政院衛生署藥物食品檢驗局以（73 ） 藥檢
    壹字第030221號函說明綦詳。足見被告之自白，核與事實相
    符，堪以採信。
二、被告前因施用毒品案件，經臺灣高雄地方法院以民國89年度
    毒聲字第6760號裁定令入戒治處所施以強制戒治，於91年6
    月3 日強制戒治期滿，執行完畢釋放，並經本院以90年度上
    易字第1409號判處有期徒刑8 月確定，於91年8 月5 日執行
    完畢；復又因施用毒品案件，經臺灣高雄地方法院以94年度
    簡字第5067號判處有期徒刑5 月確定，於95年6 月18日縮行
    執行完畢，此有臺灣高等法院被告前案紀錄表1 份在卷可佐
    ，足徵被告確於上開強制戒治執行完畢釋放後，5 年內再犯
    本件施用第一級毒品罪及施用第二級毒品罪。事證明確，被
    告施用第一級毒品海洛因及第二級毒品甲基安非他命之犯行
    ，均堪予認定。
三、按海洛因、甲基安非他命分別為毒品危害防制條例第2 條第
    2 項第1 款及第2 款所明定之第一級及第二級毒品，不得非
    法持有、施用。核被告施用海洛因之行為，係犯同條例第10
    條第1 項之施用第一級毒品罪；其施用甲基安非他命之行為
    ，係犯同條例第10條第2 項之施用第二級毒品罪。被告持有
    海洛因及甲基安非他命後進而施用，其持有之低度行為，應
    分別為施用海洛因及甲基安非他命之高度行為吸收，均不另
    論罪。被告所犯上開2 罪，犯意各別，行為互異，應予以分
    論併罰。又被告前因施用毒品案件，經臺灣高雄地方法院以
    民國89年度毒聲字第6760號裁定令入戒治處所施以強制戒治
    ，於91年6 月3 日強制戒治期滿，執行完畢釋放，並經本院
    以90年度上易字第1409號判處有期徒刑8 月確定，於91年8
    月5 日執行完畢；復又因施用毒品案件，經臺灣高雄地方法
    院以94年度簡字第5067號判處有期徒刑5 月確定，於95年6
    月18日縮行執行完畢，此有臺灣高等法院被告前案紀錄表1
    份在卷可稽，被告前受徒刑之執行完畢後，5 年以內故意再
    犯本件有期徒刑以上之施用第一級毒品罪及施用第二級毒品
    罪，為累犯，應依刑法第47條第1 項之規定，加重其刑。另
    中華民國96年罪犯減刑條例業於96年7 月16日生效施行，本
    案被告犯罪時間係於96年4 月24日以前，又無該條例第3 條
    規定不予減刑之情形，爰依該條例第2 條第1 項第3 款之規
    定減其宣告刑2 分之1 。
四、原審據以論處被告罪刑，固非無見；惟查：中華民國96 年
    罪犯減刑條例業於96年7 月16日生效施行，原審未及適用予
    以被告減刑，尚有未合。檢察官上訴意旨認施用第一級毒品
    罪及施用第二級毒品罪，於刑法上應評價為集合犯而論以一
    罪，被告於96年1 月23日為警採尿前回溯96小時內，在不詳
    地點，分別施用第一級毒品海洛因及施用第二級毒品甲基安
    非他命各1 次，與前開起訴論罪科刑部分應評價為集合犯論
    以一罪，應併予審理，原審未及就併案部分併予審理，指摘
    原判決不當，雖無理由（詳於後述）；惟原判既有上開可議
    之處，自應由本院將原判決撤銷改判。審酌被告前因施用毒
    品案件，經強制戒治後，仍未能徹底戒絕毒品，再度施用毒
    品，顯見其戒毒悔改之意志不堅，惟念其施用毒品，僅戕害
    一己之身體健康，所為尚未害及他人，犯後坦承犯行，態度
    良好等一切情狀，就其所犯上開施用第一級毒品罪部分，仍
    如原審量處有期徒刑8 月，減為有期徒刑4 月，併諭知如易
    科罰金，以新台幣1 千元折算1 日；就施用第二級毒品部分
    ，仍如原審量處有期徒刑4 月，減為有期徒刑2 月，併諭知
    如易科罰金，以新台幣1 千元折算1 日，並定其應執行刑為
    有期徒刑5 月，併諭知如易科罰金，以新台幣1 千元折算1
    日。至扣案之甲基安非他命1 包（驗後淨重0.116 公克，及
    內含與甲基安非他命難以析離，應一併視為毒品之包裝袋1
    個），係查獲之毒品，依毒品危害防制條例第18條第1 項前
    段規定，諭知沒收銷燬；另甲基安非他命送驗所致之耗損，
    因已滅失，爰不沒收銷燬之，附此敘明。
五、檢察官移送併辦部分（臺灣高雄地方法院檢察署96年度毒偵
    字第5806號）：
（一）移送併辦意旨認施用第一級毒品罪及施用第二級毒品罪，
      於刑法上應評價為集合犯而論以一罪，被告於96年1 月23
      日為警採尿前回溯96小時內，在不詳地點，分別施用第一
      級毒品海洛因及施用第二級毒品甲基安非他命各1 次，與
      前開起訴論罪科刑之施用第一級毒品及施用第二級毒品部
      分應分別評價為集合犯論以一罪，故應併予審理。
（二）惟按施用毒品之行為，依社會通念或物理性質觀之，均非
      無法分割，係可分之數行為。施用毒品之行為，固常有因
      成癮及毒品依賴而反覆為之之情形，惟此類型之犯罪是否
      另以單獨一罪之方式規範之，乃應否另行立法之問題。申
      言之，犯罪行為是否為「集合犯」之1 罪，係由法定犯罪
      構成要件內容觀察論斷，與該犯罪行為於生活經驗上是否
      通常具有反覆性、常習性或成癮性並不相涉。某犯罪在生
      活經驗上是否通常具有反覆性、常習性、職業性或成癮性
      而應獨立成為另一犯罪構成要件類型，以刑法為1 次評價
      ，論以1 罪，乃立法評價的問題。法院於具體案件之審判
      ，自不得脫離法定犯罪構成要件要素之規範，而逕將生活
      經驗上通常具有反覆性、常習性、職業性或成癮性之多次
      犯罪行為，論以集合犯之1 罪。準此，現行毒品危害防制
      條例第10條第1 項、第2 項之規定，係以「施用」毒品為
      犯罪構成要件，而非以反覆施用毒品成癮為構成要件，故
      無論是否反覆施用毒品成癮，均有該條項之適用，其罪數
      仍應以被告之施用行為數為判斷基準。自不得因施用毒品
      者常有反覆施用而成癮之情形，即逕將此條項之犯罪構成
      要件解為係針對反覆施用毒品成癮者而為之規定，而謂施
      用毒品成癮者反覆所為之數次施用毒品行為係常習犯之包
      括1 罪。易言之，現行毒品危害防制條例第10條第1 項、
      第2 項並未將「反覆實施」或施用毒品「成癮」規定為犯
      罪構成要件要素之一，本院即無從將此等要件列為本條項
      之構成要件要素，而謂本條項係集合犯之規定，犯之者雖
      反覆多次為之仍應1 次評價而論以1 罪。況海洛因、甲基
      安非他命毒品固有成癮性，然施用者並非必然已成癮，亦
      非必然反覆密集施用，若將毒品危害防制條例第10條第1
      項解為習慣犯或成癮犯之規定，則施用毒品頻率不高而未
      成癮者，即不該當此犯罪構成要件，而無適用此條項之餘
      地，此解釋之不當已甚顯然。再者，施用毒品成癮者與偶
      有施用行為者之可罰性顯不相同，一體適用毒品危害防制
      條例第10條第1 項或第2 項之規定，法定刑度完全相同亦
      非妥適，且未反覆實施成癮者依數罪併罰之規定分論併罰
      ，反覆實施成癮者論以實質1 罪，其矛盾猶為顯然。又按
      「本法規定連續犯以來，實務上之見解對於本條『同一罪
      名』之認定過寬，所謂『概括犯意』，經常可連綿數年之
      久，且在採證上多趨於寬鬆，每每在起訴之後，最後事實
      審判決之前，對繼續犯同一罪名之罪者，均適用連續犯之
      規定論處，不無鼓勵犯罪之嫌，亦使國家刑罰權之行使發
      生不合理之現象。因此，基於連續犯原為數罪之本質及刑
      罰公平原則之考量，其修正既難以週延，爰刪除本條有關
      連續犯之規定」，95年7 月1 日修正施行之刑法第56條立
      法理由足堪參酌。是本次刑法廢除有關連續犯規定之意旨
      ，乃在防止刑罰之寬濫及避免淪於鼓勵犯罪之嫌疑至明。
      關於行為人連續多次施用同級毒品行為，其於本次修法前
      ，認行為人係基於概括犯意而論以連續犯，為實務上之通
      常見解，而依此適用之結果，法院仍得依修正前刑法第56
      條規定加重其刑至2 分之1 ；於本次修法後，如認行為人
      之上開數施用同級毒品行為係屬「集合犯」而包括論以1
      罪，惟所謂「集合犯」並無得加重其刑之規定，其適用結
      果顯較適用「連續犯」處罰為輕；又論者所謂之「集合犯
      」，並無一定犯罪期間之限制，凡最後事實審宣示前之數
      年或數千百次施用同級毒品行為，均可包括視為一集合犯
      ，而論以1 罪，其不合理之處，不啻淪為上開立法理由所
      稱：「不無鼓勵犯罪之嫌，亦使國家刑罰權之行使發生不
      合理之現象」甚明。是上開所謂「集合犯」之見解，其有
      使連續施用毒品者之刑罰更寬濫，更有鼓勵犯罪之嫌疑，
      而悖於立法原意至明。另本次立法理由固有「連續犯之規
      定廢除後，對於部分習慣犯，例如竊盜、吸毒等犯罪，是
      否會因適用數罪併罰而使刑罰過重產生不合理之現象一節
      ，在實務運用上應可參考德、日等國之經驗，委由學界及
      實務以補充解釋之方式，發展接續犯之概念，對於合乎『
      接續犯』或『包括的1 罪』之情形，認為構成單一之犯罪
      ，以限縮數罪併罰之範圍」之意旨，惟其並非明指不分任
      何情形，只要施用毒品行為在最後事實審宣示判決前者均
      可依「包括的一罪」之法理而認為1 罪亦明。又施用毒品
      者為「病」或「罪」，係屬刑事政策問題，自難僅因依數
      罪併罰結果科以行為人較重刑罰，即逕以「成癮、病患」
      之不確定概念而任依「集合犯」概念寬以處罰。綜上所述
      ，毒品危害防制條例10條第1 項、第2 項既非集合犯之規
      定，自應以被告施用毒品之次數，定其犯罪行為數，此為
      最高法院最新之見解，是檢察官移送併案部分既應各自獨
      立成立1 罪，自與本案前開起訴論罪科刑之施用第一級毒
      品及施用第二級毒品部分，均無單純1 罪（集合犯）或裁
      判上1 罪之關係存在，本院自不得併予審理。
（三）檢察官上開移送併辦部分，係獨立之犯罪，並非集合犯，
      詳如前述，本院無從併辦，應退由檢察官另為適法之處理
      ，附此敘明。
據上論結，應依刑事訴訟法第369 條第1 項前段、第364 條、第
299 條第1 項前段，毒品危害防制條例第10條第1 項、第2 項、
第18條第1 項前段，刑法第11條、第47條第1 項、第51條第5 款
、第41條第1 項前段，中華民國96年罪犯減刑條例第2 條第1項
第3 款、第7 條、第9 條，判決如主文。
本案經檢察官陳宗吟到庭執行職務。
中　　華　　民　　國　　96　　年　　10　　月　　9 　　日
                  刑事第九庭    審判長法  官  莊秋桃
                                      法  官  范惠瑩
                                      法  官  陳  箐
以上正本證明與原本無異。
如不服本判決，應於判決送達後10日內向本院提出上訴狀，其未
敘述理由者並應於提出上訴狀後10日內向本院補提理由書（應附
繕本）。
中　　華　　民　　國　　96　　年　　10　　月　　9 　　日
　　　　　　　　　　　　　　　　　　　書記官  張宗芳
附錄本件判決論罪科刑法條：
毒品危害防制條例第10條
施用第一級毒品者，處6 月以上5 年以下有期徒刑。
施用第二級毒品者，處3 年以下有期徒刑。
